ACORDAO-COMPLETO-2352280

ACÓRDÃO DE RELAÇÃO

ACÓRDÃO DE RELAÇÃO 882/2019 ATA 12/2019 - PLENÁRIO

Acórdão 882/2019-TCU-Plenário
VISTOS e relacionados estes autos de representação formulada pela empresa licitante MDP Engenharia Ltda. acerca de possíveis irregularidades ocorridas RDC Eletrônico SRP 1/2017, lançado com vistas à contratação das obras de construção dos novos alojamentos dos alunos (Novo H8 – Fase 1) do Instituto Tecnológico de Aeronáutica – ITA, conduzido pelo Comando da Aeronáutica – Grupamento de Apoio de São José dos Campos, 
Considerando que a representante aduziu três supostas irregularidades, relativas a (i) não comprovação da vinculação prévia entre a empresa vencedora e o profissional detentor dos atestados técnicos, além de este profissional ser o responsável técnico de cinco empresas, contrariando resolução do Confea, que permite três; (ii) correção do BDI na proposta de preços após o permitido legalmente e (iii) inabilitação indevida da representante por não ter comprovado qualificação técnica por meio de atestados para execução de projeto e instalação de sistema fotovoltaico de captação de energia solar, com potência mínima de 80 Kwp sendo que o referido serviço representaria menos de 1% do valor total da obra, sendo portanto, uma exigência desarrazoada,
Considerando que em face dessas irregularidades a representante pleiteou à peça 1 o conhecimento da representação, a adoção de efeito suspensivo em face da habilitação da concorrente Tensor Empreendimentos Ltda. e a anulação da decisão que resultou na inabilitação da ora representante,
Considerando que em análise preliminar a então Secex/SP concluiu que não assistia razão à representante quanto à participação do responsável técnico indicado pela empresa vencedora em mais de três empresas, em violação às normas do Confea, porquanto a análise empreendida pela comissão de licitação revelava adequadamente que duas das empresas apontadas não possuíam vinculação ao ramo de engenharia, e uma terceira encontrava-se com situação cadastral inapta, de modo que sua responsabilidade técnica se limitaria efetivamente a duas empresas apenas, e, quanto à suposta alteração no BDI, em fase não permitida pelo edital ou por lei, não havia elementos suficientes nos autos a possibilitar o exercício de qualquer juízo a respeito, carecendo esse fato de esclarecimentos adicionais,
Considerando que em face dessa análise preliminar somente restou indício de irregularidade relativo aos atestados exigidos em edital para a instalação de sistema fotovoltaico,
Considerando que em face desse indício de irregularidade remanescente a unidade instrutiva propôs a adoção de medida cautelar com vistas a que o Comando da Aeronáutica se abstivesse de assinar os contratos ou emitir ordem de serviço decorrente do RDC SRP 1/2017 (peça 17) ,
Considerando que em face dessa proposição o Relator entendeu necessário, antes, realizar-se a oitiva das partes, ou seja, do referido Comando da Aeronáutica e da empresa declarada vencedora, Tensor Empreendimentos Ltda.,
Considerando que a então Secex-SP analisou as respostas em instrução de peça 46, na qual ratificou o entendimento relativo ao primeiro indício de irregularidade apontado (vinculação dos profissionais) , e quanto ao segundo (correção do BDI) , entendeu que a documentação trazida pelo Comando da Aeronáutica e sua argumentação comprovariam cabalmente que se tratou de mera correção de erro material insignificante, decisão adotada não apenas para o licitante vencedor, como também para outra empresa,
Considerando que no tocante ao indício de irregularidade relativo à inabilitação da licitante representante em face do não cumprimento da exigência relativa a apresentação de atestados de execução de projeto e instalação de sistema fotovoltaico para item que representaria menos de 1% do valor total do objeto licitado, exigência editalícia considerada desarrazoada, apurou a secretaria que, conforme informação do Comando da Aeronáutica, a empresa representante foi inabilitada não apenas em razão dessa exigência, mas também por não ter apresentado a declaração com indicação das instalações, aparelhamento e pessoal técnico adequados e disponíveis para a realização da obra, conforme exigência da alínea “d” do subitem 8.9.2.1 do edital, tendo omitido essa informação da representação inicial,
Considerando que, conquanto a unidade instrutiva houvesse considerado que a exigência relativa aos atestados para o sistema fotovoltaico se apresentaria restritiva no edital, em face da baixa representatividade em termos de materialidade para o conjunto de obras, tendo a unidade militar se baseado apenas na relevância técnica dos atestados para incluir tal exigência no edital, também ponderou que a empresa vencedora não contribuiu para essa irregularidade, tendo apresentado adequadamente os atestados, de modo que eventual anulação do contrato já celebrado importaria em maiores custos para a Administração, além de atrasos no cronograma de planejamento da unidade militar,
Considerando que a então Secex/SP pondera que apesar do erro apontado tanto a comissão de licitação como a comissão de obras agiram de boa-fé, conforme os documentos apresentados, havendo inclusive decisão judicial pela continuidade do certame, apresentando-se a continuidade da licitação e do contrato a melhor alternativa para o atendimento do interesse público primário, haja vista também os preços negociados junto à empresa vencedora,
Considerando que face à análise empreendida concluiu a então Secex/SP no sentido do conhecimento da representação, para que no mérito seja considerada improcedente, indeferindo-se a cautelar pleiteada, com ciência ao Comando da Aeronáutica relativa ao disposto no art. 30, § 1º, inciso I, da Lei 8.666/1993, bem como a Súmula 263/2011 deste Tribunal, arquivando-se o processo,
Considerando que a necessidade de observar as prescrições desses dispositivos não conduz ao efeito prático de alterar o resultado da licitação em análise em prol da representante, como por ela requerido, de modo que se afiguram improcedentes os pleitos por ela formulados,
ACORDAM os Ministros do Tribunal de Contas da União, reunidos em Sessão de Plenário, por unanimidade, em:
a) conhecer da presente representação, satisfeitos os requisitos de admissibilidade previstos nos arts. 235 e 237, inciso VII, do Regimento Interno deste Tribunal, c/c o art. 113, § 1º, da Lei 8.666/1993 e no art. 103, § 1º, da Resolução – TCU 259/2014, para, no mérito, considerá-la improcedente;
b) indeferir o requerimento de medida cautelar formulado pela empresa MPD Engenharia Ltda., tendo em vista a inexistência dos pressupostos necessários para adoção da referida medida;
c) dar ciência ao Comando da Aeronáutica de que as exigências de comprovação de capacidade técnico-operacional de licitantes devem observar o disposto no art. 30, § 1º, inciso I, da Lei 8.666/1993, bem como na Súmula 263/2011 deste Tribunal, e, se assim especificadas no edital, devem guardar proporção com a dimensão e a complexidade do objeto a ser executado, segundo justificativas técnicas adequadamente especificadas no processo administrativo;
d) dar ciência deste acórdão ao Comando da Aeronáutica e à representante;
e) arquivar os presentes autos, com fundamento no art. 169, inciso V, do RI/TCU.
1. Processo TC-Processo 000.139/2019-0 (REPRESENTAÇÃO) 
	1.1. Responsáveis: Fernando Cavalcante Mota Neto (XXX.005.317-XX) ; Tensor Empreendimentos Ltda. (28.129.807/0001-48) 
	1.2. Órgão/Entidade: Grupamento de Apoio de São Jose dos Campos
	1.3. Relator: Ministro-Substituto Augusto Sherman Cavalcanti
	1.4. Representante do Ministério Público: não atuou
	1.5. Unidade Técnica: Secretaria do TCU no Estado de São Paulo (Sec-SP) .
	1.6. Representação legal: não há.

Fernando Cavalcante Mota Neto (XXX.005.317-XX); Tensor Empreendimentos Ltda. (28.129.807/0001-48)

AUGUSTO SHERMAN

não há.

Não atuou

REPRESENTAÇÃO (REPR)

Secretaria do TCU no Estado de São Paulo (Sec-SP).